【裁判字號】    92,台上,2036
【裁判日期】    920416
【裁判案由】    誣告
【裁判全文】
最高法院刑事判決                              九十二年度台上字第二０三六號
    上  訴  人  甲○○
右上訴人因丙○○等反訴誣告案件，不服台灣高等法院台中分院中華民國九十年十月
二十四日第二審更審判決︵九十年度重上更(一)字第一一０號，自訴案號：台灣台中地
方法院八十五年度自字第二七０號︶，提起上訴，本院判決如左：
    主  文
原判決撤銷，發回台灣高等法院台中分院。
    理  由
本件原判決認定上訴人即自訴人兼反訴被告甲○○係設於台中縣神岡鄉○○路六十巷
六十號政大強化塑鋼股份有限公司︵下稱政大公司︶之代表人。緣有吳飛儀於民國八
十四年二、三月間，以其所簽發之泛亞商業銀行豐原分行、發票日為八十四年七月十
五日、支票號碼為第0000000號、面額新台幣︵下同︶五十七萬六千一百元，
經政大公司背書之支票一紙︵下稱第0000000號支票︶，及亦為吳飛儀簽發之
泛亞商業銀行豐原分行、發票日為八十四年六月三十日、面額七十一萬二千元、支票
號碼為第0000000號之另一紙支票︵下稱第0000000號支票，此張支票
原有經政大公司背書，但又被塗銷︶，作為定金，向忠譽機械廠有限公司︵下稱忠譽
公司，負責人劉火明︶訂購值約四百八十萬元之機器設備。忠譽公司為向中國國際商
業銀行豐原分行︵下稱中國商銀豐原分行︶借貸款項，乃在上開支票背面再為背書後
，將上開支票交付中國商銀豐原分行，以為申貸放款之擔保。但在中國商銀豐原分行
依約撥款給忠譽公司之後，上開二紙支票屆期均不獲支付，中國商銀豐原分行乃以該
分行經理丙○○為法定代理人，並委任乙○○律師為訴訟代理人，依據票據法律關係
訴請政大公司給付票款。詎上訴人明知其經營之政大公司在上開第0000000號
支票背面上所為之背書，並非委任取款背書，竟與政大公司經理侯廷政基於共同犯罪
之意思聯絡，基於概括之犯意，意圖使丙○○及乙○○律師受刑事處分，先於八十五
年三月七日向台灣台中地方法院提起刑事自訴︵台灣台中地方法院八十五年度自字第
二七０號︶，並於該案第一審訴訟程序進行中，先後提出自訴理由狀、聲請狀，虛構
捏稱：﹁政大公司甲○○並未在第0000000號支票上背書，上開第00000
00號支票實係吳飛儀欲向政大公司訂貨，為支付定金而簽發，因該張支票是畫平行
線支票，依票據法第一百三十九條第三項之規定，只能委託金融業者代為取款，政大
公司乃在支票背面蓋以﹃政大公司﹄及法定代理人﹃甲○○﹄之印文，擬存入合作金
庫豐原支庫辦理委託取款事務，詎在此後，吳飛儀又突然表示要取消訂貨，並將上開
支票取回，致政大公司一時疏忽而未能及時將上開委託取款背書塗銷﹂等不實事項，
進而指訴丙○○、乙○○二人明知上開事實，仍在民事訴訟書狀憑空捏造，而為不實
之記載，捏稱政大公司有在上開支票為轉讓背書，意圖使法院陷於錯誤，為不正確之
裁判，使政大公司為財物之交付，以達渠等不法所有之目的，涉犯偽造文書、詐欺取
財等罪嫌。嗣在刑事訴訟程序進行中，丙○○與乙○○律師即於八十五年四月二十四
日向台灣台中地方法院提出刑事反訴狀，反訴上訴人涉嫌誣告。詎上訴人又延承上開
誣告之概括犯意，復與侯廷政基於共同犯罪之意思聯絡，再於八十六年八月十六日以
八月十四日期之刑事自訴狀，略以：﹁丙○○、乙○○二人明知上開支票背書係委託
取款背書，其︵即上訴人︶所提起之自訴並未虛構事實，但丙○○、乙○○二人卻反
訴其涉嫌誣告，此項反訴顯屬誣告云云為詞，再向台灣台中地方法院追加自訴丙○○
、乙○○二人涉犯刑法之誣告罪嫌等情。因而撤銷第一審關於諭知上訴人無罪部分之
不當判決，改判論處上訴人共同連續誣告罪刑；固非無見。
惟查：(一)、刑法第一百六十九條第一項之誣告罪，係以意圖他人受刑事或懲戒處分，
向該管公務員誣告為構成要件；故該項犯罪不特須指出具體事實，足以使人受刑事或
懲戒處分，且須明知其為虛偽，具有故意構陷之情形始能成立；如對於事實有所誤認
，或以為有此嫌疑而告訴或告發者，即缺乏此種意思條件，自難令負誣告責任。上訴
人固承認有在吳飛儀簽發之第0000000號、面額五十七萬六千一百元之支票背
面蓋上政大公司與上訴人之印文，並向台灣台中地方法院自訴丙○○與乙○○涉嫌偽
造文書、詐欺、誣告等罪嫌︵台灣台中地方法院八十五年度自字第二七０號︶等情。
但辯稱上述第0000000號支票確係吳飛儀欲向政大公司訂貨，為支付定金而簽
發，因該支票係平行線支票，依票據法之規定，僅能委託金融業者代為取款，政大公
司始在該支票背面蓋上﹁政大公司﹂及政大公司法定代理人﹁甲○○﹂之印文，以便
存入合作金庫豐原支庫辦理委託取款事務，但蓋後，吳飛儀又突然表示取消訂貨，並
將該支票取回，上訴人一時疏忽，未及時將該支票背面所蓋﹁政大公司﹂及政大公司
法定代理人﹁甲○○﹂之印文塗銷，致吳飛儀得以持該支票向忠譽公司訂購機器設備
，忠譽公司因而得以提供該支票作為向中國商銀豐原分行辦理借貸履行債務之擔保，
該支票背面雖蓋有﹁政大公司﹂及政大公司法定代理人﹁甲○○﹂之印文，但目的在
於委任取款，屬委任取款背書，非轉讓背書，政大公司自不負票據上之責任；丙○○
為銀行之經理，乙○○為執業律師並民事訴訟事件之訴訟代理人，均知悉上情，卻於
訴訟中為不實之指述，訛指政大公司為轉讓背書，上訴人乃據以自訴渠等二人涉有偽
造文書、詐欺、誣告等罪嫌，並非虛構事實，自無成立誣告罪云云。上訴人於其民事
訴訟中亦迭次陳稱其在第0000000號支票背書，非轉讓背書，而係委任取款背
書云云︵見第一審卷第一宗第十五、十六頁、第三十六頁反面、第三宗第六十二頁︶
。證人忠譽公司負責人劉火明證稱第0000000號支票係吳飛儀向忠譽公司訂貨
作為定金而交付與忠譽公司，忠譽公司取得該支票時已有政大公司背書等語︵見第一
審卷第二宗第六十二頁︶。又第0000000號支票確係畫平行線支票，由吳飛儀
簽發，其背面有政大公司與忠譽公司及其等負責人之印文，此有該支票影本可稽︵見
第一審卷第一宗第七頁正反面︶。依劉火明之上述證詞及該支票影本以觀，該支票雖
經政大公司於背面背書，但非由政大公司轉交與忠譽公司，而係由發票人吳飛儀交與
忠譽公司。則該支票是否如上訴人所辯第0000000號支票係發票人吳飛儀原欲
向政大公司訂貨，為支付定金而簽發，因該支票係平行線支票，依票據法之規定，僅
能委託金融業者代為取款，上訴人始在該支票背面蓋上﹁政大公司﹂及﹁甲○○﹂之
印文，以便存入合作金庫豐原支庫辦理委託取款事務，但蓋後，吳飛儀又突表示要取
消訂貨，並將該支票取回，上訴人因一時疏忽，未及時將上開委託取款背書塗銷，致
吳飛儀得以持上開支票向忠譽公司訂購機器設備？即非無疑。上訴人是否因誤認其在
支票之背書，係委任取款背書，非轉讓背書，而對丙○○、乙○○提起自訴，攸關其
誣告罪之是否成立。上訴人所辯是否屬實，有傳訊吳飛儀調查之必要，因吳飛儀未到
庭釐清真相，原審遽行判決，自有應於審判期日調查之證據而未予調查之違法。(二)、
犯罪事實應依證據認定之，無證據不得推定其犯罪事實，刑事訴訟法第一百五十四條
定有明文。而有罪判決書所憑之證據，以足以證明其所認定之犯罪事實為必要，若所
憑之證據與待證事實不相符合，即屬證據上理由矛盾之違法。原判決依憑忠譽公司負
責人劉火明所證﹁吳飛儀向我訂貨時，自稱和政大公司在越南投資，所以發票也以政
大公司為買受人……他給我二張票，我拿去向中國商銀貼現，我為退還定金，又簽二
張票給他，因他的票未兌現，我簽給他的票我也讓它退票﹂之證詞及忠譽公司所開給
政大公司之八十四年二月二十五日統一發票，資為論定上訴人犯罪之理由︵見原判決
第六頁第一行至第十行︶。惟查吳飛儀所簽發之二張支票，一為八十四年七月十五日
、面額五十七萬六千一百元、第0000000號︵見第一審卷第一宗第七頁︶，另
一為八十四年六月三十日、面額七十一萬二千元、第0000000號︵見第一審卷
第二宗第一三一頁︶，此亦為原判決事實所認定；而忠譽公司所開給政大公司之統一
發票，其日期為八十四年二月二十五日，消費金額為六十七萬六千二百元、第ＸＨ0
0000000號︵見第一審卷第一宗第八十九頁︶，則二張支票所載之日期、金額
，與統一發票所載均不相符；何況忠譽公司所開給政大公司之統一發票，已申報作廢
，此有台中縣稅捐稽徵處八十六年四月九日中縣稅工字第八六００九一九四號函可
稽︵見第一審卷第二宗第四十六頁︶。原判決認劉火明之上述證詞為可採，並資為論
斷上訴人犯罪之證據，所憑之證據與待證事實不相符合，即有證據上理由矛盾之違法
。上訴意旨指摘原判決不當，非無理由，應認原判決仍有撤銷發回更審之原因。
據上論結，應依刑事訴訟法第三百九十七條、第四百零一條，判決如主文。
中      華      民      國    九十二    年      四      月     十六     日
                              最高法院刑事第九庭
                                  審判長法官  陳  炳  煌
                                        法官  陳  正  庸
                                        法官  韓  金  秀
                                        法官  吳  信  銘
                                        法官  徐  文  亮
      右正本證明與原本無異
                                              書  記  官
中      華      民      國    九十二    年      四      月    二十一    日


司法院資訊處製作；財團法人民間司法改革基金會備份。
